【裁判字號】    99,台上,1814
【裁判日期】    990325
【裁判案由】    違反毒品危害防制條例
【裁判全文】
最高法院刑事判決            九十九年度台上字第一八一四號
上  訴  人  台灣高等法院高雄分院檢察署檢察官
上  訴  人
即  被  告  乙○○
被      告  甲○○
上列上訴人等因被告等違反毒品危害防制條例案件，不服台灣高
等法院高雄分院中華民國九十七年二月二十九日第二審更審判決
（九十六年度上更(一)字第三七五號，起訴案號：台灣高雄地方法
院檢察署九十四年度毒偵字第一九四一號），提起上訴，本院判
決如下：
    主  文
原判決撤銷，發回台灣高等法院高雄分院。
    理  由
本件原判決認定上訴人即被告乙○○意圖營利，基於販賣第一級
毒品海洛因犯意，於民國九十四年二月三日上午九時許，在高雄
縣鳳山市○○○街五六巷三八弄八號八樓住處內，以新台幣（下
同）四十六萬餘元之代價，向綽號「阿林」之不詳姓名男子，販
入海洛因十二包（驗餘淨重共一九九．六八公克）及供己施用之
第二級毒品安非他命三包（毛重共九．八公克）。嗣於同日中午
十二時五十分許，乙○○將其中九包海洛因放入自己之男用皮包
內，另將海洛因二包放入不知情之其妻即被告甲○○之女用皮包
內，二人正欲外出之際，經警持搜索票搜索，分別自其二人皮包
內查扣上開海洛因共十一包，另在其等上開住處房間扣得海洛因
一包及均殘留有海洛因成份之電子秤一個、電動攪拌器一組、油
壓壓模器一組、木桿一枝等情。因而撤銷第一審關於諭知乙○○
無罪部分之判決，經比較刑法之新舊規定後，改判論處乙○○販
賣第一級毒品（累犯）罪刑。另以公訴意旨認甲○○係與乙○○
基於共同販賣海洛因犯意，而販入上開海洛因，渠亦涉犯販賣第
一級毒品罪嫌，經審理結果，認為不能證明甲○○有該犯行，因
而維持第一審諭知甲○○無罪之判決，駁回檢察官該部分之第二
審上訴。固均非無見。
惟查：(一)原判決理由係以本案係因證人A1檢舉有人駕駛 3R-0235
號賓士車販賣毒品，販毒者居住高雄縣鳳山市○○○街五六巷三
八弄八號，經警查證該賓士車之車主為李晚成，且查知車主居住
該大樓八樓，始申請搜索票搜索，而查獲乙○○及扣得上開海洛
因等情，已經證人即警員楊證璋於原審此次更審審理時結證明確
，並有高雄市政府警察局左營分局函附之A1調查筆錄附卷可按。
另乙○○於原審亦坦承該3R-0235 號賓士車係其以友人李晚成名
義所購買，均由其使用，高雄縣鳳山市○○○街五六巷三八弄八
號係甲○○所承租，渠與甲○○已居住約一年，李晚成並未居住
該處等語，乃資為認乙○○確有本件販賣海洛因犯行之論據。然
證人A1於九十四年一月四日警詢之檢舉筆錄，乃屬被告以外之人
於審判外之書面供述證據，依九十二年九月一日施行之刑事訴訟
法第一百五十九條第一項規定，原則上並無證據能力，原判決未
說明其如何具備同條項所謂「法律另有規定」之例外得認為有證
據能力之情形，乃採為不利乙○○之認定依據，已嫌理由不備。
且依A1之檢舉筆錄記載，渠係供稱知道李晚成（五十三年七月二
十九日生）在上開查獲地點販賣海洛因及安非他命，目前駕駛一
輛3R-0235 號賓士車，並依卷附李晚成之口卡照片，指認其即係
所檢舉販賣毒品之人無誤（見原審更(一)卷第九十三至九十五頁）
，此似徵A1所檢舉販賣海洛因、安非他命之人，實際應係李晚成
本人明確。而乙○○於原審此次更審審理時，且陳稱李晚成、吳
博文於九十四年間均曾向其借用上開賓士車，其妻甲○○亦稱李
晚成確曾向其等借用該車無誤（見同上原審卷第一一五、一一六
頁）。是原判決理由以上開情由，而為不利乙○○之認定，要與
卷證不相符合，而有證據上理由矛盾之違法。(二)原判決於理由內
係以法務部法醫研究所函示結果，認為：「依據文獻資料記載，
正常人之人體實驗，海洛因靜脈注射單一劑量多在五至二十毫克
之間。於一九九八年Perneger等人在瑞士執行之計劃中……接受
海洛因實驗，純品海洛因每天施打劑量在400─630毫克之間，仍
無明顯中毒症狀發生。又依英國藥典之說明，用於癌症病患之止
痛時，起始劑量為每四小時二．五至五毫克，隨後為達止痛效果
，以增加原來劑量的50 %，而每天需要的海洛因用量從小於二毫
克至五公克不等，有極大差異存在……」，則依前揭成癮者每日
施打劑量之標準值最高劑量吸食六三０毫克（靜脈注射）為計算
標準，扣案之海洛因純質淨重合計為九五．九一公克，固可供乙
○○靜脈注射方式施用約一五二日。縱認渠於原審稱購買毒品金
錢來源係之前作香菸生意留下一、二百萬元屬實，然渠既經倒債
致信用不良，且於遭查獲前近一年工作狀況不明，其妻甲○○從
事清潔打掃工作，月入僅約一萬八千元，渠二人除需支出日常生
活費用外，尚須支付汽車款及給付乙○○之母房屋修繕款四十餘
萬元，渠等經濟能力顯然不甚充裕，乃乙○○竟一次購買毒品四
十六餘萬元，僅為儲備自己可施用五、六月分之數量，此舉顯非
可免增加被查獲風險及可壓低價格，即可說明而認符合常情，佐
以盧某外出一次攜帶多包海洛因及經查獲上開電子秤、攪拌器、
壓模器與木桿等稀釋毒品工具，乃將乙○○所辯渠一次購買該四
十六萬餘元海洛因，目的係供己施用等語，予以摒棄不採（見原
判決第五至七頁）。然依上開法務部法醫研究所函說明欄三、載
稱一九九六年MO等人分別以鹽酸鹽海洛因夾入香菸中吸用、靜脈
注射、經鼻吸用等方式做研究，經觀察發現，生理依賴性及耐藥
性以香菸吸用者最低。因此，依藥物給予途徑不同而有不同之使
用量，經由注射方式只要少量即可達到麻醉效果，同樣以鼻直接
吸入之效果亦相近，但以夾入香菸吸用時，需要較高劑量才能達
到注射之同等效果等語，而乙○○且供稱伊施用海洛因係以摻入
香菸中點燃之方式為之（見偵緝卷第七頁、一審卷第一四五、一
四六頁、同上原審卷第一五八、一五九頁）。則盧某以摻入香菸
點燃方式施用海洛因，倘需較高劑量，始能達到相同麻醉效果，
渠一次購入上開海洛因所能使用之期間，衡情當無如原判決所估
計，達一五二日之久。是原判決上開論斷理由即與乙○○之供述
不相符合，同有證據上理由矛盾之違失。(三)持有第一級毒品者，
處三年以下有期徒刑、拘役或新台幣五萬元以下罰金。又持有毒
品達一定數量者，加重其刑至二分之一，其標準由行政院定之。
九十八年五月二十日修正前毒品危害防制條例第十一條第一項、
第四項分別定有明文。依原判決認定之事實，乙○○基於販賣海
洛因營利犯意，經販入海洛因十二包（驗餘淨重共一九九．六八
公克）後，於上開時、地，與其妻甲○○擬攜帶其中十一包外出
時，為警察查獲等情，則乙○○於意圖販賣，販入海洛因之同時
，亦涉有上開持有第一級毒品罪，此部分既經檢察官起訴，並為
原判決認定之事實，然原判決於乙○○之論罪理由內，就其此部
分犯罪之成立及與所犯販賣第一級毒品罪之法律關係，均未予置
論，應有判決理由不備之違失。(四)原判決於甲○○無罪之理由內
係以共同被告乙○○於第一審審理時以證人身分結證，供稱扣案
海洛因十二包係其所有，查獲當日伊與甲○○要外出時，因其所
有男用皮包放不下，故將部分海洛因放在甲○○之皮包內，甲○
○並未看見，故不知情等語，乃執之為諭知甲○○無罪判決論據
之一。然乙○○於偵查中已供稱查獲當日，因所攜帶之海洛因太
大，伊叫其太太（即甲○○）放在其手提包內，海洛因係以透明
塑膠袋包裝，伊太太應該知道是毒品等語，而甲○○於警詢對其
手提包內經查獲之兩包海洛因，原先雖否認知情為毒品，然嗣亦
坦承伊知悉其手提包內該兩包塊狀物係毒品無誤（見偵卷第七頁
、二六一二號警卷第九頁），此佐以警方在甲○○之手提包內查
獲之兩包海洛因係屬「塊狀」，驗餘淨重達一二一點一二公克（
見偵卷第四十六頁、同上警卷第二十八、二十九頁）。則既為塊
狀海洛因，自無如乙○○所稱將之摻在香菸中點燃施用可能，何
況其淨重達一二一點一二公克，非屬少量，衡情若非為販賣，何
有將之攜帶外出必要？原審對上開不利甲○○之卷證未加詳酌，
乃遽以維持第一審所為甲○○無罪之判決，已嫌理由不備，且所
為無罪之論斷與上開卷證亦不相符，應有證據上理由矛盾之違誤
。以上，或係檢察官及乙○○上訴意旨所指摘，或為本院得依職
權調查之事項，應認原判決仍有撤銷發回更審之原因。毒品危害
防制條例第四條第一項之販賣第一級毒品罪，業於原審判決後之
九十八年五月二十日經修正公布，提高其法定刑度，案經發回，
更審判決對此新舊規定之比較適用，宜予注意，併此敘明。
據上論結，應依刑事訴訟法第三百九十七條、第四百零一條，判
決如主文。
中    華    民    國  九十九  年    三    月  二十五  日
                      最高法院刑事第十二庭
                          審判長法官  黃  一  鑫
                                法官  張  春  福
                                法官  林  勤  純
                                法官  李  錦  樑
                                法官  陳  國  文
本件正本證明與原本無異
                                      書  記  官
中    華    民    國  九十九  年    四    月    一    日
                                                      Ｑ

司法院資訊處製作；財團法人民間司法改革基金會備份。
